【裁判字號】    97,訴,880
【裁判日期】    980918
【裁判案由】    貪污
【裁判全文】
臺灣桃園地方法院刑事判決               97年度訴字第880號
公  訴  人  臺灣桃園地方法院檢察署檢察官
被      告  乙○○
選任辯護人  尤伯祥律師
上列被告因貪污案件，經檢察官提起公訴（96年度偵字第10764
號），本院判決如下：
    主  文
乙○○無罪。
    理  由
一、證據能力之說明
  (一)按被告之自白，非出於強暴、脅迫、利誘、詐欺、疲勞訊問
    、違法羈押或其他不正之方法，且與事實相符者，得為證據
    ；被告陳述其自白係出於不正之方法者，應先於其他事證而
    為調查，該自白如係經檢察官提出者，法院應命檢察官就自
    白之出於自由意志，指出證明之方法，刑事訴訟法第156 條
    第1 項、第3 項定有明文。準此，被告對檢察官所提被告於
    警詢時及偵查中自白之證據能力俱無意見，本院亦查無明顯
    事證足證檢、警機關於製作該等筆錄，有對被告施以不正方
    法之情事，是被告於審判外之陳述，均係出於任意性之陳述
    ，且與事實相符，均認具證據能力。
  (二)次按被告以外之人於審判外之言詞或書面陳述，除法律有規
    定者外，不得作為證據。被告以外之人於審判外之陳述，雖
    不符前4 條（指刑事訴訟法第159 條之1 至第159 條之4）
    之規定，而經當事人於審判程序同意作為證據，法院審酌該
    言詞陳述或書面陳述作成時之情況，認為適當者，亦得為證
    據。刑事訴訟法第159 條第1 項、第159 條之5 第1 項，分
    別定有明文。查被告於審判程序中，對於被告以外之人證人
    即原經濟部水利署北區水資源局（下稱北水局）正工程師甲
    ○○（業於民國93年5 月1 日退休）、高速公路局南區工程
    處工程員余書維、協辦甲○○處理電腦文書業務之水利維護
    替代役李茂園、北水局工程員彭明緝（接任甲○○職務）、
    北水局技術工作人員葉國彪、北水局副局長鍾朝恭、北水局
    課長劉金、北水局課長邱忠川（接任劉金職務）、本案調查
    站之承辦人員陳仕勇、被告之姪陳建龍、被告之子陳銘世於
    審判外之書面陳述筆錄，及其他文書證據，均不爭執證據能
    力，檢察官對此等證據之證據能力亦不爭執，其等警詢、偵
    查筆錄係證明犯罪事實存否所必要之證據，而足見審判外筆
    錄及文書具相當之可信性，依前述「同意性」之傳聞法則例
    外規定，被告以外之人於審判外之陳述均具證據能力（辯護
    人對於檢察官起訴書所載證據清單編號10二區編號001- 102
    次量方紀錄表、淤積物量方數量估算報告，固同意有證據能
    力，惟表示並未放棄對於製作者之對質詰問權）。又順峰工
    程股份有限公司92年度營利事業所得稅結算申報書（損益及
    稅額計算表）、順來營造股份有限公司91、92、93年度營利
    事業所得稅結算申報書（損益及稅額計算表）、順來實業有
    限公司營業人使用二、三聯式統一發票明細表（93年1-2 月
    、92年1-2 月、91年1-2 月）、二區編號001-102 淤積物量
    方砂錐比例對照表、經濟部水利署北區水資源局石門水庫中
    游淤積清除作業（二區順峰）淤積物量方紀錄表暨照片、二
    區編號001-102 淤積物量方對照表、經濟部水利署北區水資
    源局石門水庫中游淤積清除作業（二區順峰）淤積物量方總
    報表、養護課12/8簽呈影本、對經濟部水利署北區水資源局
    石門水庫中游淤積清除作業（一區環湖）淤積物量方總報表
    、石門水庫中游淤積清除作業（一區及二區）施工檢討第四
    次會議記錄、石門水庫中游淤積清除作業施工進度第四次會
    議簽名冊、工程契約（Ａ案讓售淤積物部分）、工程契約（
    Ｂ案疏浚作業部分）、順峰工程股份有限公司（91年1-12月
    、92年1-12月、93年1-12月、94年1-12月）開出發票資料、
    專案申請調檔統一發票查核清單等，分屬公務員職務上製作
    之紀錄、證明文書或從事業務之人於業務上或通常業務過程
    所須製作之紀錄文書、證明文書，均與本案事實具有自然關
    聯性，復屬書證性質，且查無事證足認有違背法定程序或經
    偽造、變造所取得之情事，且均經被告同意作為證據，檢察
    官對此等證據之證據能力亦不爭執，經本院審酌該陳述作成
    之情況，認為適當，符合刑事訴訟法第159 條之5 之同意性
    、相當性之例外要件，是堪認有證據能力，附此敘明。
二、公訴意旨略以：緣甲○○原係北水局正工程師（其所犯貪污
    治罪條例案件，業經本院95年度訴字第2100號判決無罪，現
    由臺灣高等法院審理中）。民國90年間北水局就石門水庫中
    游淤積清除作業辦理公開採購，而中游清淤部分以地理位置
    區分為二區進行招標，且每區招標中復分為A 案讓售淤積物
    部分（俗稱讓售費標案，下稱之）及B 案疏浚作業部分（俗
    稱工作費標案，下稱之）。而被告乙○○以經營之順峰工程
    股份有限公司（下稱順峰公司）參與投標並取得其中第二區
    部分（清淤範圍：斷面20-27 ，下稱第二區清淤工程）之工
    程，得標內容包含：讓售費標案（簡稱Ａ案）：順峰公司每
    清除1 立方米淤積物（包括有價砂石與無價值淤泥）應繳交
    新台幣（下同）100 元予北水局；工作費標案部分（簡稱Ｂ
    案）：北水局得應支付每立方米47元予順峰公司。又被告乙
    ○○係順峰公司之實際負責人，綜管順峰公司清淤工程事項
    、陳銘世及陳建龍分別係被告乙○○之子、姪，均在順峰公
    司清淤工程現場擔任操作員，遵被告乙○○指示會同北水局
    甲○○進行砂錐量方之估驗業務。被告乙○○明知上開清淤
    工程係以抽砂船將水庫淤積物抽取上岸，經洗砂機將砂石及
    淤泥分離篩選，砂石部分堆積成砂錐後，由北水局承辦人甲
    ○○會同順峰公司現場人員共同丈量、驗測，並由北水局、
    順峰公司共同製作「經濟部水利署北區水資源局環湖企業石
    門水庫中游清淤工程清淤暫堆置量方估驗表」（以下簡稱量
    方記錄表）之私文書，又渠等明知經辦上開清淤工程時，丈
    量之體積為雙方據以計算Ａ、Ｂ案付款之標準，不得有浮報
    數量之舞弊情事，惟北水局正工程司甲○○自91年10月24日
    至93年4 月28日承辦順峰公司第二區清淤工程編號001-097
    次砂錐量方之估驗業務期間，明知各次砂錐量方均應詳實估
    驗，俾便辦理北水局就主管事務清淤工程款項之預算核銷事
    務。惟甲○○竟與被告乙○○共同以不正確之砂錐直徑測量
    方式，利用砂錐照片中照相者、拉皮尺者、砂錐兩端點之視
    線投影效果，以掩飾渠等短報砂錐直徑之犯行，並套用「（
    砂石數量）= （1/3）*（3.14）* （砂錐高）* （砂錐半徑
    ）* （砂錐半徑）」公式，使計算出之砂石數量較實際數量
    短少方式將實際現場砂堆體積以多報少而浮報數量，同時並
    將各次短報後之砂錐半徑、砂石數量不實登載於北水局淤積
    物量方記錄表而舞弊，致順峰公司短報9 萬8031立方米。因
    認被告乙○○涉有貪污治罪條例第4 條第1 項第3 款以短報
    數量之方式舞弊之罪嫌等語。
三、按被告未經審判證明有罪確定前，推定其為無罪。犯罪事實
    應依證據認定之，無證據不得認定犯罪事實。不能證明被告
    犯罪者，應諭知無罪之判決。刑事訴訟法第154 條第1 項、
    第2 項，及同法第301 條第1 項前段，分別定有明文。再按
    刑事訴訟上證明之資料，無論其為直接證據或間接證據，均
    須達於通常一般之人均不致有所懷疑，而得確信其為真實之
    程度，始得據為有罪之認定，若其關於被告是否犯罪之證明
    未能達此程度，而有合理之懷疑存在時，致使無從形成有罪
    之確信，在刑事訴訟「無罪推定」、「罪疑唯輕」原則下，
    依據「罪證有疑，利於被告」之證據法則，即不得遽為不利
    被告之有罪認定，最高法院76年台上字第4986號判例意旨足
    資參照。另按刑事訴訟法第161 條已於91年2 月8 日修正公
    布，其第1 項規定：檢察官就被告犯罪事實，應負舉證責任
    ，並指出證明之方法。因此，檢察官對於起訴之犯罪事實，
    ，應負提出證據及說服之實質舉證責任。倘其所提出之證據
    ，不足為被告有罪之積極證明，或其指出證明之方法，無從
    說服法院以形成被告有罪之心證，基於無罪推定之原則，自
    應為被告無罪判決之諭知（最高法院92年台上字第128 號判
    例參照）。又同法第163 條亦同時一併修正，證據調查應以
    當事人為主，法院為輔，而僅具補充及輔助地位，該條第2
    項前段規定，法院為發現真實，「得」依職權調查證據，舊
    規定則係「應」依職權調查證據，則是否補充介入調查，成
    為法院職權裁量事項，非謂負有調查之義務，檢察官舉證責
    任始終存在，倘檢察官未能善盡實質的舉證責任，法院以被
    告犯罪不能證明而為無罪判決時，如檢察官僅以法院未作補
    充介入調查為唯一理由而提起上訴，其上訴即非有理。至同
    條第2 項但書係立法部門自提修正草案，為司法院研擬草案
    內容所無，惟自刑事訴訟法責成檢察官負擔實質的舉證責任
    以後，法院發見真實釐清案情之查證義務，較德國刑事訴訟
    法要求該國法官應盡其澄清義務之程度為輕，被告受無罪推
    定，檢察官舉證責任不因第2 項有但書之規定而得以減免。
    是該條第2 項但書所指事項，應均以有利於被告之考量方得
    為之，否則，對檢察官未盡實質舉證責任之案件，竟要求法
    院接續依職權調查不利於被告之證據，豈非形同糾問，殊與
    修法本旨有違。準此，檢察官就不利於被告之證據部分應負
    實質舉證責任，惟所舉證據均無法使法院對於被告涉嫌檢察
    官所指之事實形成確信不疑之心證時，依上開判例之見解，
    即應為有利於被告之認定。
四、檢察官認被告涉有前述罪嫌，無非係以被告及甲○○之供述
    ；證人陳建龍、陳銘世、彭明緝、李茂園、余書維、林素雲
    、吳淑燕於警詢、偵訊中之供述；工程契約（二區Ａ、Ｂ案
    ）、二區編號001- 102次量方紀錄表、淤積物量方數量估算
    報告、順峰工程股份有限公司92年度營利事業所得稅結算申
    報書（損益及稅額計算表）、順來營造股份有限公司91、92
    、93年度營利事業所得稅結算申報書（損益及稅額計算表）
    、順來實業有限公司營業人使用二、三聯式統一發票明細表
    （93年1-2 月、92年1-2 月、91年1-2 月）、二區編號001-
    102 淤積物量方砂錐比例對照表、經濟部水利署北區水資源
    局石門水庫中游淤積清除作業（二區順峰）淤積物量方紀錄
    表暨照片、二區編號001-102 淤積物量方對照表、經濟部水
    利署北區水資源局石門水庫中游淤積清除作業（二區順峰）
    淤積物量方總報表、養護課12/8簽呈影本、順峰工程股份有
    限公司（91年1-12月、92年1-12月、93年1-12月、94年1-12
    月）開出發票資料、專案申請調檔統一發票查核清單等為其
    論據。訊據被告乙○○固不否認以其所實際經營之順峰公司
    參與投標並取得第二區清淤工程，得標內容包含：讓售費標
    案部分即順峰公司每清除1 立方米淤積物應繳交100 元予北
    水局；工作費標案部分即北水局應支付每立方米47元予順峰
    公司。又其子陳銘世及姪子陳建龍，分別在順峰公司清淤工
    程現場擔任操作員，並於北水局甲○○進行砂錐量方之估驗
    業務時，彼等會同在場等情，惟矢口否認有何貪污犯行，辯
    稱：本件契約Ｂ案部分是屬於清淤作業工作費，北水局每立
    方米要給伊公司47元，連稅金管理費每立方米55元，從石門
    水庫抽出來堆置量方，看量方幾立方，乘以55元計價，有堆
    置量方就要給付費用。Ａ案是依據預定進度表，進度表是簽
    約後開工前擬定的一個進度表，如果實際進度與預計進度超
    前，就依據實際進度計價，但工程實際施行結果從來沒有進
    度超前的情形。如沒有辦法達到預定進度，就以預定進度計
    價。依Ａ案契約第30條第1 項第10款約定，如數量未達會被
    終止契約且遭罰款。Ｂ案如沒依照約定時間進行到預定進度
    也一樣會被終止契約並會處罰。故伊並無以多報少之動機。
    截至目前為止，Ａ案讓售費部分伊總共繳兩千萬元，實際載
    運1,600 萬元，超繳300 餘萬元。清除的砂石無法預賣，廠
    商要看見實物才會購買，砂石之數量都是北水局計算，至多
    該局工作人員不足，由伊協助拉皮尺計算，計算公式伊完全
    不了解，數量是依公務員計算所得結果，且本件可容許的誤
    差都在契約範圍內等語。辯護人則為被告利益辯稱：依修正
    後刑法第10條第2 項規定，所謂「公共事務」應限於涉及有
    關公權力行使之事項始足當之，而本件北水局與順峰公司所
    簽訂之讓售淤積物契約，性質上係純粹之私經濟活動，不涉
    及公權力之行使，則其承辦人員甲○○即無從事公共事務可
    言，而甲○○自無可能成為刑法上之公務員；縱認本件淤積
    物讓售契約涉及水庫疏浚之公共利益而認有公共事務性質，
    惟砂堆量方之估驗業務，係本件讓售契約訂約後之履約規定
    業務，乃水北局立於私法地位所為私經濟行為，承辦此項業
    務之甲○○自不因此成為刑法上之公務員，而甲○○既非刑
    法上公務員，則被告乙○○當無論以貪污治罪條例共犯之餘
    地等語。
五、經查：
  (一)本件北水局正工程師即另案被告甲○○經辦石門水庫中游淤
    積清除作業第二區之Ａ案即讓售費標案、Ｂ案即工作費標案
    之公用工程時，具公務員之身分，惟按：刑法第10條、貪污
    治罪條例第2 條之規定均自95年7 月1 日修正生效施行，經
    查：修正前貪污治罪條例第2 條規定「依據法令從事公務之
    人員，犯本條例之罪者，依本條例處斷；其受公務機關委託
    承辦公務之人，犯本條例之罪者，亦同」。惟修正後同條例
    第2 條規定「公務員犯本條例之罪者，依本條例處斷」，即
    該條例關於公務員之定義，應適用刑法相關規定。而修正前
    刑法第10條第2 項規定「稱公務員者，謂依法令從事於公務
    之人員」，嗣為避免因具有公務員身分，未區別其從事職務
    之種類，即課予刑事責任，而有不當擴大刑罰權之情形，對
    於公務員之範圍加以減縮，故修正後刑法同條款將公務員分
    為3 種類型：為依法令服務於國家、地方自治團體所屬機
    關而具有法定職務權限者（身分公務員）；為其他依法令
    從事於公共事務，而具有法定職務權限者（授權公務員）；
    為受國家、地方自治團體所屬機關依法委託，從事與委託
    機關權限有關之公共事務者（委託公務員）。其中第1 種類
    型所謂「國家、地方自治團體所屬機關」，係指執行國家或
    地方自治團體「公權力」之行政機關及其他公務機關而言。
    至國家或地方自治團體所設置之獨立組識體，除行政機關及
    其他公務機關以外，尚有公立學校、公立醫院及公營事業機
    構。而公立學校、公立醫院，雖為國家或地方自治團體所屬
    機關，惟並非依法行使公權力之中央或地方機關；其次，第
    2 種所謂依法令從事於公共事務，而具有法定職務權限之人
    員，所謂「公共事務」，不問其為國家或地方之事務，惟以
    涉及有關公權力行使之事項為限。此類人員雖未服務於公務
    機關，原非一般觀念之公務員，惟依法令負有一定公共事務
    之處理權限，自應以涉及有關公權力行使之事項為限，始能
    令其負有特別服從義務。而所謂涉及有關公權力行使之事項
    ，凡公務員代表國家行使權利之行為，而與國家之權力作用
    有關者，均屬之，故國家公行政之行為，除私經濟作用之私
    法行為外，均屬於公權力之範圍。末以，受國家、地方自治
    團體所屬機關依法委託，從事與委託機關權限有關之公共事
    務者，係指行政機關依法規將其權限之一部分，依行政程序
    法第16條第1 項規定，委託民間團體或個人辦理。該民間團
    體或個人，因受委託而取得原先行政機關所具有之權力，在
    必要情形下，亦負有特別保護或服從義務。關於公務員之定
    義，既與舊法之規定有所不同，則上開法律施行後，涉及公
    務員定義之變更者，自應依刑法第2 條第1 項但書之規定，
    適用最有利於行為人之新法：
    1.另案被告甲○○係依據公務人員任用法任用之公務員，係
      服務於國家所屬機關即北水局而具有法定職務權限者，此
      有該局96年3 月2 日水北人字第09612000610 號函暨檢送
      之甲○○職務及經歷說明乙件，在卷足憑（參本院95年度
      訴字第2100號卷(一)第91頁至第92頁），堪認其為嚴格組織
      意義之公務員。復以，90年間北水局就石門水庫中游淤積
      清除作業辦理公開採購，而中游清淤部分以地理位置區分
      為二區進行招標，每區招標中復分為A 案之讓售費標案及
      B 案之工作費標案。上開清淤工程縱依政府採購法公開招
      標、審標、決標、履約，而此等公用工程攸關民生用水，
      涉及國家對於人民任務之行為，況且該工程中所清除之淤
      積物具有經濟價值，涉及國家資源之分配與處置，當然受
      到公平原則之限制，是以當具有公共事務之性質。再者，
      按從事於公營事業機構職務之員工，依司法院釋字第8號
      、第73號解釋意旨，本屬刑法上之公務員，於修正刑法第
      10條第2 項施行後，因公務員之定義已有變更，上開解釋
      意旨雖非當然仍有其適用，惟如係依政府採購法之規定承
      辦、監辦採購等職務之公營事業人員，則仍屬該條項第1
      款後段所稱之「授權公務員」，並無疑義（見該條立法理
      由二、(四)之說明）。公營事業依政府採購法辦理採購，就
      階段區分，可分為招標、審標、決標、履約及驗收等行為
      。稽此各階段之事務，悉與公共利益攸關。雖該法現行規
      定就有關採購爭議之救濟，依其性質係採取所謂之雙階理
      論，即就招標、審標、決標等訂約前之作為，以異議、申
      訴程序救濟；申訴審議判斷視同訴願決定。訂約後之履約
      、驗收等爭議，則以調解或仲裁程序解決（91年2 月6日
      修正政府採購法第74條、第75條第1 項第1 款、第76條、
      第83條、第85條之1 至4 等規定參照）。關於招標、審標
      、決標等階段爭議之申訴審議判斷視同訴願決定，固應認
      均係執行公權力之行為；然衡諸91年該法就採購爭議救濟
      而為之修正，僅在於使救濟制度單純化，並避免原規定履
      約或驗收之爭議，得由得標廠商自由選擇適用申訴程序或
      仲裁、起訴，將造成救濟體系積極衝突，實有不宜，爰予
      刪除等旨（見第74條修正理由）；則此之修正，乃立法者
      基於晚近行政事務態樣日益複雜，對於某類行政事項處理
      結果，應如何定其爭訟途徑，而單純從簡化救濟程序上之
      考量所為之技術性規定而已。此等雙階區分，使出自同一
      採購行為之爭議，強分為須依兩種不同之爭訟程序以求救
      濟，是否適當，已不無爭議。又參諸首揭說明，依政府採
      購法規定之公營事業之承辦、監辦採購等人員，既均屬修
      正刑法第10條第2 項第1 款後段之「授權公務員」，亦無
      僅因上開處理爭議之救濟程序上之便宜規定，即進而強行
      區分其承辦、監辦前階段之招標、審標、決標等人員，始
      屬刑法上之公務員，而後階段之履約、驗收等承辦、監辦
      人員，則否定其為刑法上公務員，而致原本同以依法令從
      事公共利益為前提之群體事務（即公共事務）定其主體屬
      性之體系，因此割裂而異其適用之理（最高法院97年度台
      上字第3614號判決意旨參照）。綜上所陳，另案被告甲○
      ○於本件石門水庫中游淤積清除作業之公用工程中執行職
      務之身分當係公務員。
    2.再按，關於法定加減原因（如身分加減），係在「從舊從
      輕」之比較範圍內。據公訴意旨所指被告乙○○與另案被
      告甲○○等經辦公用工程，有以多報少方式舞弊牟利，其
      等所為均涉犯貪污治罪條例第4 條第1 項第3 款之經辦公
      用工程，以其他方式舞弊罪嫌。其等有犯意之聯絡及行為
      之分擔，為共同正犯。被告乙○○雖非屬公務員（身分公
      務員），然依同條例第3 條之規定：與前條人員（即另案
      被告甲○○等人）共犯本條例之罪者，亦依本條例處斷，
      依法自應論以犯同條例第4 條第1 項第3 款之共犯。如本
      件成罪，依上開說明，刑法第31條第1 項有關「身分」之
      法定減輕原因，即屬「從舊從輕」之綜合比較範圍內。而
      刑法第31條第1 項已從「因身分或其他特定關係成立之罪
      ，其共同實施或教唆幫助者，雖無特定關係，仍以共犯論
      。」修正為「因身分或其他特定關係成立之罪，其共同實
      行、教唆或幫助者，雖無特定關係，仍以正犯或共犯論。
      但得減輕其刑」。自以修正後之「得減輕其刑」較有利於
      行為人（參最高法院98年度台上字第2532號判決意旨）。
      是以本件予新舊法比較後，應適用修正後刑法第31條第1
      項規定。準此，本件被告乙○○依據貪污治罪條例第3 條
      、刑法第31條規定，得以該條例處斷並論以共犯，辯護人
      所辯被告無從以公務員身分或罪責規定適用本條尚無理由
      。惟其前提必須係被告乙○○與甲○○所為該當該條例第
      4 條第1 項第3 款其他舞弊情事之犯行。
  (二)縱觀公訴意旨所稱被告乙○○與另案被告甲○○等人經辦上
    開清淤工程時，在91年10月24日至93年4 月28日順峰公司第
    二區清淤工程編號001-097 次砂錐量方之估驗業務期間，明
    知各次砂錐丈量之體積為雙方據以計算Ａ、Ｂ案付款之標準
    ，並舉被告乙○○所經營之順峰公司於90年1 月至95年6 月
    間順峰公司統一發票查核清單及統一發票清單等資料，計算
    出被告所經營之順峰公司於前述期間自上開二區清淤所銷售
    之金額，以每立方米300 元換算，合計約4370萬7838元；且
    利用數學公式套於量方紀錄表上之照片計算，砂錐體積約為
    14萬7796立方米等情。審視前述公訴意旨所舉之統一發票查
    核資料，係以銷售額與市價為計算基礎，進而推論順峰公司
    銷售之砂錐體積為14萬5693立方米，然除前述統一發票查核
    資料之期間為90年1 月至95年6 月，與本件另案之被告甲○
    ○承辦本件被告乙○○經營之順峰公司估驗業務期間（即91
    年10月24日至93年4 月28日）已有不符外，其中據以為計算
    基礎之統一發票查核資料所示為銷項額，惟砂石出售之價格
    究係清淤所得之淤積物原物之價額，抑或原始淤積物經過加
    工完成後出售之產品而包括處理砂石之各項成本等費用後之
    數額？尚有未明。又所謂市價其依據何來，是否須參酌下列
    資料認定之：一、報章雜誌所載市場價格。二、各縣市同業
    間帳載貨品同一月份之加權平均售價。三、時價資料同時有
    數種者，得以其平均數為當月份時價。四、進口貨物得參考
    同期海關完稅價格換算時價？縱觀全卷，公訴意旨所憑以認
    定之「市價」其取得之來源等資料亦付之闕如，是以得否逕
    以上開銷售價額與未見依據之「市價」予以核算後逕予反推
    體積之數量，即非無疑。其次，公訴意旨另以調查局人員利
    用數學公式套於上開量方紀錄表照片計算而得出砂錐體積約
    為14萬77 96 立方米乙節，惟查證人即法務部調查局桃園縣
    調查站調查員陳仕勇於本院另案審理時證稱：伊高中讀自然
    組，大學讀過兩年物理系；就讀大學物理系至二年級後，轉
    系到同所大學公共行政系。本案以照片推算砂錐數量係伊第
    一次經驗，此種照片推算之方式，伊未曾詢問其他專家等語
    明確（參本院95年度訴字第2100號卷第104 頁、第107 頁）
    。足認證人陳仕勇並非具有土木工程之相關知識與學經歷專
    業背景，承辦本案據以計算前述淤積物之砂錐體積時，亦未
    徵詢專家意見，其是否忽略以抽砂船將水庫淤積物抽取上岸
    ，該淤積物之含水量、成分等有無因時程、天候各項因素而
    導致體積產生變化之可能等情，而逕予利用照片及相似三角
    形計算方式所推估之砂錐體積之數量，究否具備合理可信之
    專業基礎，已非無疑。從而，得否基此已有疑義之計算方式
    所得數據遽認另案被告甲○○與本件被告乙○○就前開砂錐
    體積之丈量有舞弊情事，亦即有短報砂錐數量之事實，實值
    存疑。佐以，台灣省土木技師公會96年4 月17日（96）省土
    技字第2163號函覆說明二略以：本案因照片拍攝角度及投影
    誤差，且鑑定標的已不存在，故本會無法研判及推估砂錐數
    量等語；中國土木水利工程學會96年7 月3 日（96）土水（
    17）發字第139 號函主旨略以：經邀請相關專家開會研究結
    果，若依現有照片影印資料，無法核算各砂錐之數量等情，
    此有各該機構之函文在卷可稽（參本院95年度訴字第2100號
    卷(一)第131 頁至第132 頁）。是以，上開專業機構咸認本件
    無從僅憑砂錐照片推估實際砂錐數量，尤以上開土木技師公
    會甚而指明因照片有拍攝角度及投影誤差之情形，無法據以
    推估砂錐數量等情，益證公訴意旨所據以認定短報數量之所
    憑，即本件證人陳仕勇依砂錐照片而以相似三角形計算方式
    推估實際砂錐數量乙節，即難認其具有合理可信之專業基礎
    。
  (三)再者，公訴意旨固認定本件被告乙○○與另案被告甲○○等
    人所採行之直徑測量法有故意短報砂錐數量之舉。惟查，另
    案被告甲○○於本院95年度訴字第2100號案件審理時供稱：
    用直徑來量砂錐是北水局開會決定等語（參本院上開卷第57
    頁），核與證人即本案發生期間擔任北水局工程師之鍾朝恭
    於本院該案審理中具結證稱：本件工程於環湖公司施工前曾
    召開會議，會議中是大家開會決定採用砂錐積體測量方式，
    這是主管課長召開會議後決定，且後來有沿用至順峰公司的
    工程等語合致（參本院上開卷(二)第11頁至第12頁）；另與證
    人即本案發生時擔任北水局養護課課長之劉金於該案中所證
    稱：錐體測量方式眾多，端點測量是被允許的；在工程施工
    前，曾由伊主持開會決定用砂錐積體測量方式測量；因在本
    件環湖公司施工前就瞭解清淤泥的機械所清淤出來的堆方是
    呈現錐體，其等單位裡面就此問題召開會議時，認為此種錐
    體的測量方式是可行的，經過會議決定認為合理，伊是該會
    議主持人，就向上呈報該會議的決議等情相符（參本院上開
    卷第12至13頁），又互核與證人即接任劉金擔任北水局養護
    課課長之邱忠川於本院審理時結證：以兩端點測量的方式是
    北水局開會的決定等語吻合（參本院上開卷第49頁至第52頁
    頁）吻合。則就砂錐體積之測量方法而言，被告乙○○既配
    合另案被告甲○○等人所遵循之北水局會議結論而採用直徑
    測量方式計算砂錐數量，亦難遽認其等所採用之測量方式有
    何舞弊之舉。況且，縱使其等採用直徑測量方式計算之砂錐
    數量顯有誤差，何以其等向北水局所陳報之數量業已逾越合
    理之誤差範圍，亦未見公訴意旨具體指明，是以公訴意旨認
    被告乙○○等人以直徑測量法方式丈量砂錐體積有故意短報
    砂錐數量之嫌，亦屬無據。
  (四)公訴意旨固以另案被告甲○○等人於執行直徑測量法時，有
    故意以視線投影效果，掩飾其等短報砂錐直徑之行為等語，
    然查另案被告甲○○於本院該案審理時證稱：其站在砂錐正
    前方，先以目視方式指揮拉皮尺者至砂錐兩端點就定位，然
    後再由照相者取代其原先站立之位置，照相者透過相機的視
    窗先確認拉皮尺者都能夠攝入照片中，其即面對砂錐以平移
    方式左右移動至拉皮尺者正前方，並以微調方式指揮拉皮尺
    者至正確兩端點位置，然後雙方皆無意見後，才由照相者照
    相；照相者取代其位置的目的是確定讓拉皮尺之兩人能攝入
    照片，至於微調的動作是因其剛開始是以目視方式讓拉皮尺
    者先站在砂錐兩端點，因為目視方法會造成視角誤差，為消
    弭該項誤差，必須以平行移動方式左右移動微調拉皮尺之兩
    人站到雙方均認為無異議之兩端點；因照相者透過視窗有時
    無法讓拉皮尺者進入相片中，後來其也就叫照相者直接自行
    找尋適當位置並透過視窗確立拉皮尺之兩人都已經進入，其
    才再做前述左右移動的微調動作等語明確（參本院上開卷第
    66頁至第69頁），互核與證人余書維於該案審理時證稱：伊
    當時所拍照片就是伊當時看到之情形；通常是在伊看到甲○
    ○去看讀數時即照相；伊曾拉皮尺站在砂錐兩端過，印象中
    並沒有認為甲○○指揮站立之地方不是端點；甲○○指揮拉
    皮尺的人時會走動；他一個一個指揮拉皮尺的二人，並會分
    別確認等情相符（參本院上開卷(一)第271 頁至第278 頁）。
    足證在現場指揮拉皮尺者站立而由證人余書維等人拍照存證
    時，並非以照相者目視之端點作為直徑之兩端點，而係以左
    右平行移動之方式確認直徑端點後，始以之作為測量砂錐直
    徑之基礎之事實，是以公訴意旨所認被告乙○○與另案被告
    甲○○等人有故意以視線投影效果而短報砂錐數量之舞弊行
    為，亦難採信。參酌，上開公用工程之契約，其中不乏應依
    照契約規定期限竣工、實際進度較契約進度落後時，得以終
    止或解除契約之違約處理約定之明文，此觀之北水局工程契
    約書（Ａ案讓售淤積物部分中之第29條、第6 章等契約條款
    ；Ｂ案疏浚作業部分中之第7 章等契約條款）自明，則被告
    乙○○有否故意以多報少之動機，致其自招解約或罰款，實
    不無推究之餘地。是以，被告乙○○上開所辯，尚非無稽。
六、綜上所述，本院依現存卷證資料，客觀上均仍有合理懷疑之
    存在，不能獲致被告確有貪污犯行之法律上確信，依「罪證
    有疑，利於被告」原則，被告本件被訴犯罪尚屬不能證明，
    應依法為被告無罪之諭知。
據上論斷，應依刑事訴訟法第301條第1項，判決如主文。
本案經檢察官王惟琪到庭執行職務。
中    華    民    國    98    年    9     月    18    日
              刑事第六庭  審判長法  官  錢建榮
                                法  官  黃翊哲
                                法  官  呂美玲
以上正本證明與原本無異。
如不服本判決應於收受判決後10日內向本院提出上訴書狀，並應
敘述具體理由。其未敘述上訴理由者，應於上訴期間屆滿後20日
內向本院補提理由書(均須按他造當事人之人數附繕本)「切勿逕
送上級法院」。                  書記官  李玉華
中    華    民    國    98    年    10    月    12    日


司法院資訊處製作；財團法人民間司法改革基金會備份。
